---
title: Como manipular os símbolos na legenda do ggplot2
author: "Bruno Pinheiro"
date: '2020-11-24'
slug: como-manipular-os-símbolos-na-legenda-do-ggplot2
categories: ["R"]
tags: ["ggplot2", "dataviz", "legendas"] 
excerpt: "Especificando direfentes geoms na legenda em gráficos construídos com ggplot2"
math: yes
meta: yes
---

```{r setup, include=FALSE}
knitr::opts_chunk$set(
  warning = FALSE,
  error = FALSE,
  message = FALSE,
  comment = ""
  )
```

### Problema 

Você criou um gráfico com `ggplot2` com mais de um tipo de _geom_ (linha e ponto, por exemplo) e a legenda não corresponde às formas que compõem a visualização. É preciso melhorar a interpretabilidade e por isso você quer arrumar a legenda.

O pacote ggplot2 é provavelmente o mais utilizado para visualização de dados no R. É um pacote muito robusto e com inúmeras possibilidades tanto gráficas como estéticas. Por meio de suas funções é possível plotar dados de forma muito simples. Algumas vezes, no entando, as definições padrões do ggplot não atendem necessidades específicas e então, no meio de tantas opções, as coisas podem ficar um tanto confusas.

Muitas vezes, por exemplo, é necessário manipular os símbolos das legendas dos gráficos para garantir maior qualidade e objetividade visual. Não é algo complicado, mas já gastei um bom tempo pesquisando a respeito até conseguir descobrir uma forma eficiente de fazê-lo (o que só ocorreu realmente porque, para me ajudar, decidi ajudar um camarada no StackOverFlow).

Aqui neste tutorial vou explicar como realizar esta tarefa.

## Criar os dados

Comecemos criando um conjunto de dados que possa expressar o problema.

```{r}
library(MASS)
library(dplyr)

mu <- rep(1.7, 2)
sigma <- matrix(.1, nrow=2, ncol=2) + diag(2)*.05
data <- mvrnorm(n=100, mu=mu, Sigma=sigma, empirical=TRUE)
data[, 2] <- data[, 2] * 45

# criar data.frame
df <- data.frame(
  altura = data[, 1],
  peso = data[, 2],
  tipo = c(rep("homem", 50), rep("mulher", 50))
  ) %>% tibble()

df %>% head %>% knitr::kable()
```

Nossos dados estão na forma de um data.frame com três colunas e 30 linhas. Digamos que trata-se realmente da evolução anual do preço médio anual do dólar em relação ao real e que queremos plotar um gráfico de série temporal da cotação média do dólar, tipo. E que queremos adicionar também um ponto num local específico do plot, representando o preço máximo do dólar no ano em que a média e o valor máximo ficaram mais distantes. Podemos fazer isso sem dificuldades com o ggplot.

## Criar o gráfico

É preciso carregar o pacote ggplot2.

```{r}
library(ggplot2)

theme_set(
  theme_minimal(base_size = 13, base_family = "sans")
  )
```

Agora vamos plotar um gráfico com a série temporal em linha e um ponto correspondente a um valor do ano de 2006.

```{r}
p1 <- df %>% 
  ggplot() +
  stat_smooth(aes(altura, peso, color="Reg line"),
              method="lm", se=FALSE) +
  geom_point(aes(altura, peso, colour = tipo)) +
  scale_colour_brewer(palette = "Set1", NULL)
p1
```


Já temos um gráfico bastante interessante, porém as legendas não estão adequadamente formatadas, de modo que tanto as linhas estão cortadas por um círculo como o ponto está cortado por uma linha. Queremos adequar os símbolos para que as linhas sejam representadas por linhas e o ponto apenas por um ponto.

### Manipular símbolos da legenda

Para conseguir a manipulação que desejamos, é preciso adicionar algumas especificações utilizando a função guides(), conforme indicado abaixo. Dentro dele indicamos o argumento color, e sobrescrevemos o mapeamento estético dos símbolos dentro de guide_legend(), passando os valores que definem o tipo de ponto pch e de linha linetype dentro de uma lista.

```{r}
p1 +
  guides(color = guide_legend(
    override.aes = list(pch=c(16, 16, NA), linetype=c(0, 0, 1))
    ))
```

Pronto, agora sim! O resultado é o gráfico que queríamos, com os símbolos da legenda corretamente formatados.
